---
title: "Зачет"
author: "Тимофей Самсонов"
number-sections: true
date: last-modified
execute:
  echo: false
  message: false
  warning: false
engine: knitr
---

## Условия получения зачёта {.unnumbered}

Зачёт по курсу складывается из трёх компонент:

| №   | Компонента зачёта                                                               | Сроки проведения         | Кто оценивает                    |
|----|-----------------------------|---------------|---------------|
| 1   | Зачёты по практическим работам (включая контрольную работу в середине семестра) | В течение всего семестра | Преподаватель группы             |
| 2   | Итоговый практический зачёт                                                     | 24---29 апреля 2023 г.   | Преподаватель группы             |
| 3   | Итоговый теоретический зачёт                                                    | 2---3 мая 2023 г.        | Лектор и руководитель практикума |

Зачет по курсу проставляется при условии получения зачетов по всем трём компонентам.

### Теоретический зачет {.unnumbered}

1.  Теоретический зачёт сдается в форме электронного теста в компьютерном классе 👩🏼‍💻🧑🏻‍💻.

2.  Тест длится $40$ минут, за которые надо ответить на $30$ случайно выбранных вопросов.

3.  Теоретический зачёт считается сданным, если доля правильных ответов составляет не менее $60\%$. То есть, $18$ из $30$.

4.  Вторая попытка написать тест состоится **4 мая в 13:00**.

5.  Если вторая попытка не помогла, лектор 😈 и руководитель практикума 👹 проводят устное собеседование.

6.  Если собеседование не помогло, проставляется незачёт 🤷🏻‍♂️.

Ведомости сдаются в учебную часть вечером **4 мая**.

## Вопросы для подготовки к теоретическому зачёту {.unnumbered}

Перечень вопросов состоит из элементарных понятий и связанных с ними задач. Для успешной сдачи теоретического зачета необходимо знать смысл и область применения каждого понятия, его связь с другими понятиями. Все математические формулы, которые были в рамках курса, также необходимо знать.

### Географическая информация и пространственные данные {.unnumbered}

```{r}
library(dplyr)
library(knitr)
library(googlesheets4)
library(gt)
library(purrr)

url = '1mTH6RKbe1dzvgJci4yrwDEg4YqF5eVHHR22Av0yRag0'

sheets = lapply(1:11, function(x) read_sheet(url, x, col_names = c('Вопрос', 'URL')))

render_sheet = function(sheets, i) {
  sheets[[i]] |> 
  mutate(`№` = row_number()) |>
  relocate(`№`) |> 
  select(-URL) |> 
  gt() |> 
  cols_align(
    align = "left"
  ) |> 
  tab_options(table.align = "left",
              column_labels.font.weight = 'bold',
              table_body.hlines.color = "grey90",
              table.width = pct(100),
              data_row.padding = px(5))
}

render_sheet(sheets, 1)
```

### Создание объектов и пространственные отношения {.unnumbered}

```{r}
render_sheet(sheets, 2)
```

### Базы пространственных данных {.unnumbered}

```{r}
render_sheet(sheets, 3)
```

### Векторный анализ {.unnumbered}

```{r}
render_sheet(sheets, 4)
```

### Растровый анализ {.unnumbered}

```{r}
render_sheet(sheets, 5)
```

### Цифровое моделирование рельефа {.unnumbered}

```{r}
render_sheet(sheets, 6)
```

### Пространственная интерполяция и вариография {.unnumbered}

```{r}
render_sheet(sheets, 7)
```

### Пространственная зависимость и гетерогенность {.unnumbered}

```{r}
render_sheet(sheets, 8)
```

### Модели размещения объектов {.unnumbered}

```{r}
render_sheet(sheets, 9)
```

### Сетевой анализ {.unnumbered}

```{r}
render_sheet(sheets, 10)
```

### Геоинформационные технологии {.unnumbered}

```{r}
render_sheet(sheets, 11)
```
