---
title: "Зачет"
author: "Тимофей Самсонов"
number-sections: true
date: last-modified
execute:
  echo: false
  message: false
  warning: false
engine: knitr
---

## Условия получения зачёта {.unnumbered}

Зачёт по курсу складывается из трёх компонент:

| №   | Компонента зачёта                                                               | Сроки проведения         | Кто оценивает                    |
|----|--------------------|------------------|------------------|
| 1   | Зачёты по практическим работам (включая контрольную работу в середине семестра) | В течение всего семестра | Преподаватель группы             |
| 2   | Итоговый практический зачёт                                                     | 24---29 апреля 2023 г.   | Преподаватель группы             |
| 3   | Итоговый теоретический зачёт                                                    | 2---3 мая 2023 г.        | Лектор и руководитель практикума |

Итоговый теоретический зачёт сдается в форме электронного теста в компьютерном классе. Теоретический зачёт считается сданным, если доля правильных ответов составляет не менее $60\%$.

Зачет по курсу проставляется при условии получения зачетов по всем трём компонентам.

## Вопросы для подготовки к теоретическому зачёту {.unnumbered}

Перечень вопросов состоит из элементарных понятий и связанных с ними задач. Для успешной сдачи теоретического зачета необходимо знать смысл и область применения каждого понятия, его связь с другими понятиями. Все математические формулы, которые были в рамках курса, также необходимо знать.

### Географическая информация и пространственные данные {.unnumbered}

```{r}
library(dplyr)
library(knitr)
library(googlesheets4)
library(gt)
library(purrr)

url = '1mTH6RKbe1dzvgJci4yrwDEg4YqF5eVHHR22Av0yRag0'

render_tab = function(url, sheet) {
  read_sheet(url, sheet, col_names = c('Вопрос', 'URL')) |> 
  mutate(`№` = row_number()) |>
  relocate(`№`) |> 
  select(-URL) |> 
  gt() |> 
  cols_align(
    align = "left"
  ) |> 
  tab_options(table.align = "left",
              table.width = pct(100),
              data_row.padding = px(5))
}

render_tab(url, 1)
```

### Создание объектов и пространственные отношения {.unnumbered}

```{r}
render_tab(url, 2)
```

### Базы пространственных данных {.unnumbered}

```{r}
render_tab(url, 3)
```

### Векторный анализ {.unnumbered}

```{r}
render_tab(url, 4)
```

### Растровый анализ {.unnumbered}

```{r}
render_tab(url, 5)
```

### Цифровое моделирование рельефа {.unnumbered}

```{r}
render_tab(url, 6)
```

### Пространственная интерполяция и вариография {.unnumbered}

```{r}
render_tab(url, 7)
```

### Пространственная зависимость и гетерогенность {.unnumbered}

```{r}
render_tab(url, 8)
```

### Модели размещения объектов {.unnumbered}

1.  Размещение географических объектов
2.  Точечный процесс
3.  Точечный паттерн
4.  Эталонные модели распределений
5.  Экспериментальный подход к анализу распределений
6.  Абсолютно случайное распределение (АСР)
7.  Распределение координат в АСР
8.  Ожидаемое количество точек в АСР
9.  Интенсивность точечного процесса
10. Распределение Пуассона
11. Выражение вероятности нахождения $k$ точек в заданной области
12. Однородный пуассоновский процесс
13. Симуляция однородного пуассоновскго процесса
14. Неоднородный пуассоновский процесс
15. Функция интенсивности неоднородного пуассоновского процесса
16. Ожидаемое количество точек в заданной области для неоднородного пуассоновского процесса
17. Процесс Кокса
18. Симуляция неоднородного пуассоновского процесса методом Льюиса-Шедлера
19. Центробежная конфигурация точек
20. Центростремительная конфигурация точек
21. Кластерное распределение
22. Кластер
23. Моделирование кластерных распределений в три этапа
24. Кластерная модель Неймана-Скотта
25. Процесс Матерна
26. Процесс Томаса
27. Регулярное распределение
28. Расстояние ингибиции
29. Последовательная модель генерации регулярного распределения
30. Диагностика точечного распределения
31. Свойства I порядка
32. Свойства II порядка
33. Плотность пространственного распределения
34. Ядерное сглаживание
35. Диагностика плотности пространственного распределения
36. G-функция и ее формальное определение
37. Алгоритм применения G-функции
38. G-функция абсолютно случайного распределения
39. G-функция кластерного распределения
40. G-функция регулярного распределения
41. Анализ и моделирование размещения на примере неоднородного пуассоновского процесса

### Сетевой анализ {.unnumbered}

1.  Географические сети
2.  Граф и его формальное определение
3.  Элементы графа
4.  Матрица смежности
5.  Топологическая эквивалентность
6.  Направления сетевого анализа
7.  Подготовка данных для сетевого анализа
8.  Решение задач на графах
9.  Кратчайший маршрут
10. Особенности построения кратчайших маршрутов
11. Задача коммивояжёра и ее применение
12. Ближайший пункт обслуживания
13. Изохроны
14. Алгоритм построения изохрон
15. Анализ структуры географической сети
16. Центральность
17. Центральность по промежуточности
18. Центральность по близости
19. Центральность по степени
20. Центральность по влиятельности

### Геоинформационные технологии {.unnumbered}

*Вопросы по этому разделу будут опубликованы **28.04.2023**.*
